ACORDAO-COMPLETO-2586190

ACÓRDÃO 3454/2023 ATA 14/2023 - SEGUNDA CÂMARA

VISTOS, relatados e discutidos estes autos que tratam de pedido de reexame interposto pela Câmara dos Deputados em face do Acórdão 3265/2022-TCU-Segunda Câmara;
ACORDAM os ministros do Tribunal de Contas da União, reunidos em sessão da 2ª Câmara, ante as razões expostas pelo relator, e com fundamento nos arts. 32, parágrafo único, 33 e 48, da Lei 8.443/1992, em:
9.1. conhecer do pedido de reexame para, no mérito, dar-lhe provimento parcial, de modo a tornar sem efeito as determinações contidas nos subitens 1.7.2.1 e 1.7.2.2 do acórdão recorrido; 
9.2. dar ciência desta decisão à recorrente e aos demais interessados.

Pedido de reexame (peça 11) interposto pela Câmara dos Deputados contra o Acórdão 3.265/2022-TCU-2ª Câmara (peça 8, Rel. Min. Antonio Anastasia).

Segunda Câmara

Câmara dos Deputados.

3. Interessados/Responsáveis:
3.1. Interessados: Joao Pereira Teixeira (XXX.788.171-XX); Secretaria de Controle Interno/Câmara dos Deputados.

13.1. Ministros presentes: Augusto Nardes (na Presidência), Aroldo Cedraz (Relator) e Antonio Anastasia.
13.2. Ministro-Substituto convocado: Marcos Bemquerer Costa.

AROLDO CEDRAZ

Adoto, como Relatório, a instrução da Unidade de Auditoria Especializada em Recursos (AudRecursos) (peça 22) , com pareceres convergentes dos dirigentes daquela unidade (peça 23) , e do representante do Ministério Público junto ao TCU (peça 24) .
Trata-se de pedido de reexame (peça 11) interposto pela Câmara dos Deputados contra o Acórdão 3265/2022-TCU-Segunda Câmara (peça 8, Rel. Min. Antonio Anastasia) . 
A deliberação recorrida apresenta o seguinte teor: 
ACORDAM os Ministros o Tribunal de Contas da União, reunidos em Sessão da Segunda Câmara, com fundamento nos arts. 1º, inciso V, e 39, inciso II, da Lei nº 8.443/92, c/c os arts. 17, inciso III; 143, inciso II e 260 e 262 do Regimento Interno/TCU, EM CONSIDERAR ILEGAL E NEGAR REGISTRO AO ATO DE APOSENTADORIA em favor de Joao Pereira Teixeira (Ato: 59294/2021) e expedir os comandos discriminados no item 1.7.
 (...) 
1.7.
1. Processo TC-Processo 009.505/2022-9 (APOSENTADORIA) 
1.1. Interessado: Joao Pereira Teixeira (XXX.788.171-XX) .
1.2. Órgão/Entidade: Câmara dos Deputados.
1.3. Relator: Ministro Antonio Anastasia.
1.4. Representante do Ministério Público: Procuradora-Geral Cristina Machado da Costa e Silva.
1.5. Unidade Técnica: Secretaria de Fiscalização de Integridade de Atos e Pagamentos de Pessoal e de Benefícios Sociais (Sefip) .
1.6. Representação legal: não há.
1.7. Determinações/Recomendações/Orientações: 
1.7.1. dispensar o ressarcimento das quantias indevidamente recebidas de boa-fé, consoante o Enunciado nº 106 da Súmula de Jurisprudência deste Tribunal;
1.7.2. determinar ao órgão/entidade responsável pela concessão que:
1.7.2.1. no prazo quinze dias, contados da ciência, providencie o destaque da parcela de quinto incorporada com amparo em função comissionada exercida entre 8/4/1998 e 4/9/2001 e transforme-a em Parcela Compensatória a ser absorvida por reajustes futuros, consoante decidido pelo Supremo Tribunal Federal no RE nº 638.115/CE, sob pena de responsabilidade solidária da autoridade administrativa omissa;
1.7.2.2. emita novo ato de aposentadoria do interessado Joao Pereira Teixeira (Ato: 59294/2021) , livre da irregularidade apontada, disponibilizando-o a este Tribunal, por meio do Sistema e-Pessoal, nos termos e prazos fixados na IN-TCU 78/2018;
1.7.2.3. no prazo de trinta dias, contados da ciência, disponibilize a este Tribunal, por meio do Sistema e-Pessoal, comprovante da data em que o interessado tomou conhecimento deste Acórdão, conforme art. 21, inciso I, da IN-TCU 78/2018;
1.7.3. dar ciência deste Acórdão ao órgão/entidade responsável pela concessão, informando que o teor integral da deliberação poderá ser obtido no endereço eletrônico www.tcu.gov.br/acordaos.
HISTÓRICO
Em exame, para fins de registro, ato de aposentadoria emitido por Câmara dos Deputados, em benefício do Sr. Joao Pereira Teixeira.
O ato foi julgado ilegal em virtude da existência de parcelas de "quintos/décimos" incorporadas pelo exercício de funções comissionadas entre 8/4/1998 e 4/9/2001.
Foi também determinada a emissão de novo ato, livre da irregularidade apontada.
ADMISSIBILIDADE
Reitera-se a proposta de conhecimento do recurso, nos termos do exame de admissibilidade de peça 12 e do despacho de peça 19.
EXAME DE MÉRITO
Delimitação
Examinar-se-á se o ato concessório de aposentadoria do interessado já contempla o atendimento ao referido subitem 1.7.2.1 do acórdão recorrido.
Do atendimento ao RE 638.115/CE, apreciado pelo STF
O órgão de origem aduz que o ato concessório de aposentadoria do interessado já contempla o atendimento ao referido subitem 1.7.2.1 do acórdão recorrido, com base nos seguintes argumentos:
Conforme consta do subitem 1.7.2.1, foi expedida determinação para que a Câmara dos Deputados providencie o destaque da parcela de quinto incorporada com amparo em função comissionada exercida entre 8/4/1998 e 4/9/2001 e transforme-a em Parcela Compensatória a ser absorvida por reajustes futuros, consoante decidido pelo Supremo Tribunal Federal no RE n. 638.115/CE.
Contudo, tal determinação se mostra surpreendente uma vez que, no período citado (entre 8/4/1998 e 4/9/2001) , o ex-servidor João Pereira Teixeira, com base em funções exercidas no período de 2/12/1999 a 6/12/2000, incorporou 1/5 de função comissionada do antigo nível FC-04 (extinta pelo art. 11 da Lei n. 12.777/2012) , no valor de R$ 587,42, mas tal parcela já havia sido destacada e incluída na rubrica "132 - VP/Inc - Parc Comp - RE 638115/STF - Proventos", a ser absorvida por reajustes futuros, nos termos da decisão do STF no RE 638.115/CE, desde a folha de pagamento de junho de 2021, conforme fichas financeiras anexas.
Assim, nos proventos consignados na ficha financeira do Ato n. 59.294/2021 do sistema e-Pessoal/TCU, relativo à aposentadoria do ex-servidor João Pereira Teixeira e considerado ilegal, referida parcela compensatória, concernente ao quinto incorporado no período entre 8/4/1998 e 4/9/2001 já consta da rubrica 132.
Dessa forma, o reenvio dos dados da concessão por meio de novo ato do e-Pessoal, como determinado no subitem 1.7.2.2 do Acórdão recorrido, implicará no cadastramento, de forma idêntica, dos mesmos dados constantes do Ato n. 59.294/2021, considerado ilegal.
Portanto, considerando que a principal providência determinada no Acórdão 3265/2022-TCU-Segunda Câmara com o objetivo de regularizar o ato em exame já foi adotada pela Câmara dos Deputados na emissão do Ato n. 59.294/2021, não assiste razão para a negativa de registro constante do referido decisum e, consequentemente, tal ato deve qual deve ser considerado legal e ter o seu registro efetivado por essa Corte de Contas.
Análise:
Observa-se que, no ato concessório de peça 3, consta a seguinte composição de proventos: 
Assim, já consta nos proventos a parcela compensatória de quintos/décimos, nos termos do RE 638.115/STF. Por conseguinte, opina-se no sentido de que devem ser tornados sem efeito os subitens 1.7.2.1 e 1.7.2.2 do acórdão recorrido.
No entanto, no RE 638.115/CE, o STF deixou consignado que, apesar da modulação de seus efeitos, ofende o princípio da legalidade a decisão que concede a incorporação de quintos pelo exercício de função comissionada no período de 8/4/1998 até 4/9/2001, ante a carência de fundamento legal. Assim, deve ser mantido o julgamento pela ilegalidade da presente concessão.
Ex positis, opina-se pelo provimento parcial do presente recurso.
CONCLUSÃO
Do exame, é possível concluir que devem ser tornados sem efeito os subitens 1.7.2.1 e 1.7.2.2 do acórdão recorrido, mantendo-se o julgamento pela ilegalidade da presente concessão; o que justifica o provimento parcial deste recurso.
PROPOSTA DE ENCAMINHAMENTO
Ante o exposto, submetem-se os autos à consideração superior, propondo-se, com fundamento no art. 48 da Lei 8.443/1992:
conhecer deste pedido de reexame e, no mérito, dar-lhe provimento parcial, no sentido de tornar sem efeito os subitens 1.7.2.1 e 1.7.2.2 do acórdão recorrido, mantendo-se o julgamento pela ilegalidade da presente concessão;
informar a recorrente e demais interessados do acórdão a ser proferido, destacando que o relatório e o voto que o fundamentam podem ser acessados por meio do endereço eletrônico www.tcu.gov.br/acordaos.
	É o Relatório.

não há

Procurador Rodrigo Medeiros de Lima.

APOSENTADORIA. INCORPORAÇÃO INDEVIDA DE QUINTOS APÓS A EDIÇÃO DA LEI 9.624/1998. ILEGALIDADE DO ATO DE CONCESSÃO. PEDIDO DE REEXAME. CONHECIMENTO. SUFICIÊNCIA DAS ALEGAÇÕES RECURSAIS SUFICIENTES PARA MODIFICAR O ACÓRDÃO CONTESTADO. PROVIMENTO PARCIAL DO RECURSO. INSUBSISTÊNCIA DE DETERMINAÇÃO.

APOSENTADORIA (APOS)

Unidade de Auditoria Especializada em Pessoal (AudPessoal).

Cuidam os autos de pedido de reexame interposto pela Câmara dos Deputados, por meio do qual se insurge contra o Acórdão 3265/2022-TCU-Segunda Câmara, rel. Ministro Antônio Anastasia, o qual, entre outras medidas, considerou o seu ato de aposentadoria ilegal e negou-lhe registro.
A presente concessão de aposentadoria foi considerada ilegal porque teria incorporado quintos decorrentes da ocupação de funções comissionadas posteriores a 8/4/1998, por força de decisão administrativa, razão por que foi determinado ao órgão de origem que procedesse à adequação da aludida parcela à modulação determinada pelo Supremo Tribunal Federal, no âmbito do RE 638.115.
Preliminarmente, ratifico o exame de admissibilidade despachado por mim nestes autos, uma vez que o recurso apresentado atende aos requisitos pertinentes à espécie.
Em síntese, a recorrente alega que a parcela considerada ilegal já havia sido destacada desde a folha de pagamento de junho de 2021 e, por conseguinte, uma vez que a principal providência determinada na decisão recorrida já havia sido cumprida, não haveria razões para considerar o ato concessório ilegal e negar-lhe registro.
A Unidade de Auditoria Especializada em Recursos (AudRecursos) propõe acolher parcialmente o recurso, ao constatar o prévio destacamento da parcela, opinando por manter o julgamento pela ilegalidade do ato. O Ministério Público junto ao TCU acompanha esse entendimento. 
Feito esse breve introito, anuo à proposta alvitrada pela unidade técnica, endossada pelo Parquet especializado e adoto os fundamentos e argumentos produzidos no relatório precedente como minhas próprias razões de decidir.
Como bem destacou a AudRecursos, independente da modulação de seus efeitos, o STF deixou assente que a incorporação de quintos, no período de 8/4/1998 até 4/9/2001, ofende o princípio da legalidade, nos termos da tese firmada em sede de repercussão geral, Tema 395.
No presente caso, restou evidente a ilegalidade constante do ato de aposentadoria, resultando na negativa do seu registro, nos termos da tese fixada no Tema 395 de Repercussão Geral do STF. 
Assim sendo, o presente pedido de reexame pode ser parcialmente provido, mantendo-se a ilegalidade do ato de aposentadoria em exame e tornando sem efeito as determinações contidas nos subitens 1.7.2.1 e 1.7.2.2 do Acórdão 3265/2022-TCU-Segunda Câmara.
	Ante o exposto, VOTO para que o Tribunal adote a minuta de deliberação que submeto a este Colegiado.
TCU, Sala das Sessões, em 16 de maio de 2023.
AROLDO CEDRAZ 
Relator